臺灣臺北地方法院民事判決　八十九年度再易字第一一號
　　再審原　告　乙○○
　　再審被　告　甲○○
右當事人間確認本票債權不存在事件，對於民國八十八年七月十四日本院八十六年度
簡上字第六三二號確定判決，提起再審之訴，本院判決如左：
    主    文
再審之訴駁回。
再審訴訟費用由再審原告負擔。
    事    實
甲、再審原告方面：
壹、聲明：
一、請將本院八十六年度簡上字第六三二號確定判決廢棄，更為判決駁回再審被告在
    鈞院第二審之上訴。
二、再審及前第一、二、三審訴訟費用均由再審被告負擔。
貳、陳述：
一、再審被告對本院台北簡易庭八十五年度北簡字第六四八四號第一審判決提起上訴
    主張系爭再審原告簽發金額新台幣（下同）三百萬元本票一紙，係再審原告於七
    十九年六月十一日提供坐落台北市○○區○○段二小段二、三、五、六地號四筆
    土地為擔保，向再審被告之妻王容米借款一千萬元而設定抵押權時，再審被告除
    簽發四張金額共一千萬元之本票為借款憑證外，另簽系爭金額三百萬元之本票用
    以擔保該一千萬元之借款如期清償，有系爭本票背載明「本張本票係供本金一千
    萬元未償付時使用，只供擔保使用」字樣，並加蓋再審原告印章足憑，另系爭金
    額分別為三十六萬元及五十萬元之本票，再審原告雖否認收受借款，惟再審原告
    向王容米借款一千萬元時除提供土地為擔保外，另簽發四張本票共一千萬元做為
    借款憑證，由此可知兩造間借款往來之方式，即為由再審被告交付現金予再審原
    告之同時，由再審原告交付其所簽發之本票予再審被告，亦即再審原告交付其所
    簽發之本票為確有交付款項之證明，且再審原告於八十年六月七日及同年十一月
    二十六日向再審被告借款時，當日均有再審被告從世華銀行活期儲蓄存款內各提
    領五十萬元之事實可證，確有以提領之金額交付予再審原告，系爭三張本票，曾
    於八十二年間經本院以八十二年度票字第二０三八號本票裁定准強制執行，至拍
    定期日，再審原告在強制執行程序中，亦未提起異議之訴以排除執行，足證確有
    交付系爭款項予再審原告云云。
二、本院八十六年度簡上字第六三二號判決，依再審被告之主張，以再審原告提供上
    揭土地王容米為擔保所設定之抵押權，此種抵押權所約定之抵押權存續期間，多
    必較原所預定之債務清償期限為長，本件再審原告指前揭一千萬元借款之清償期
    限，即為前揭最高限額抵押權存續期間之末日即八十年十二月十五日，再審被告
    則原係約定於八十年三月十八日，嗣經雙方口頭約定而延至八十年六月間，當以
    再審被告所言為合於常情而可採，而系爭金額三百萬元之本票依兩造約定供為擔
    保屆期未受償時賠償損害之用，而由再審原告簽發交予再審被告，再審原告未於
    八十年六月間清償再審被告一千萬元，則該本票供擔保之原因而並未消滅，從而
    再審原告主張其實際僅向再審被告借款一千萬元，不應負擔系爭金額三百萬元本
    票之債務求為判決確認再審被告狀該本票之票據權利存在自無理由。至於金額分
    別為三十六萬元及五十萬元之本票，依再審被告提出之其在世華聯合商業銀行所
    開設之活期儲蓄存款第00－00－000000－0號存摺，再審被告確有於
    八十年六月七日及八十年十一月二十六日各提領五十萬元，再審原告對此亦不爭
    執，堪認實在，該項提款之日期與系爭本票簽發之日期互屬相同，二次提領之金
    額毫無關聯而純屬巧合，已難置信，且再審原告於七十九年間向再審被告借款一
    千萬元而簽發金額一千三百萬元之本票共五張，除金額三百萬元之本票係供為屆
    期未為清償時賠償之用外，餘四張本票之金額共一千萬元，於再審被告交付相同
    數額之借款時，由再審原告簽發而交付再審被告等事實，顯係再審原告以簽發本
    票交予再審被告，作為再審被告已交付借款予再審原告，借款契約已生效之證明
    ，及作為屆期清償之方法與之對照以觀，再審原告又於八十年六月七日及八十年
    十一月二十六日簽發金額分別為三十六萬元、五十萬元之本票交予再審被告，再
    審被告指共有分別於該等日期交付該等數額之借款予再審原告，乃信而有徵，加
    以再審被告於本票到期日後聲請本票執行之裁定後，依據裁定於八十二年三月間
    聲強制執行，於八十五年九月五日拍賣完畢，再審原告始終未對再審被告提起確
    認本票債權不存在之訴，或於強制執行程序中對再審被告提起異議之以排除強制
    執行之事實，有違常情，認再審原告請求確認本票債權不存在為無理由云云。
三、按抵押權所擔保者，為原債權、利息、遲延利息及實行抵押權之費用，但契約另
    有訂定者，不在此限，民法第八百六十一條定有明文，查再審原告於七十九年六
    月十一日提供所有坐落台北市○○區○○段二小段二、三、五、六地號土地四筆
    ，向訴外人王容米借款一千萬元，設定本金最高限額一千三百萬元之抵押權為擔
    保，依據抵押權設定契約書內約定違約金為每萬元每日按二十元計算，並登記於
    土地登記簿上，此項違約金之性質為因債務人不履行而生之損害賠償總額，亦為
    民法第二百五十條所明定，再審原告於向王容米借款一千萬元而設定本金最高限
    額一千三百萬元之抵押權，同時簽發金額共一千三百萬元本票五張，其中金額三
    百萬元之本票即系爭本票，該金額三百萬元之本票於設定抵押權之同時，即簽發
    交予訴外人王容米，其實應為除已借用之一千萬元外，再審原告可於本金最高限
    額內得向抵押權人於抵押權存續期間加借予三百萬元，並以該本票做債權憑證甚
    明，足認再審被告主張該系爭金額三百萬元之本票係做為再審原告不依約清償一
    千萬元之擔保之用，顯非事實，蓋再審原告所提供為擔保而設之抵押權，其所擔
    保之範圍包括違約金在內，亦即包括抵押權人因再審原告不履行清償借款所受之
    一切損害在內，再審被告既係受讓王容米之抵押權而取得系爭金額三百萬元之本
    票，則再審被告所承受之權利不能大於王容米所可享受之權利，而依六年上字第
    一二三０號判例明示有違約金之約定不能更有損害賠償之請求，縱使可認定系爭
    金額三百萬元之本票係供擔保之用，然依民法第八百六十一條、第二百五十條之
    規定，以及六年上字第一二三０號，再審被告若因再審原告不履行清償借款而受
    有損害時，已有上揭抵押權所擔保之違約金做為賠償，且依上揭判例亦不得在違
    約金之約定更有損害賠償之請求，故再審被告不得據系爭本票向再審原告請求因
    不履行清償借款所生之一切損害賠償，再審被告就系爭金額三百萬元之本票並無
    債權存在；原確定判決以再審原告未清償借款一千萬元則系爭本票供為擔保之原
    因並未消滅，實有違上揭規定及判例至明，原確定判決顯有民事訴訟法第四百九
    十六條第一項第一款判決適用法規錯誤之情事。
四、又上揭再審原告提供予王容米於八十年六月十八日設定抵押權之標的，復於同年
    八月十三日由再審被告經手，同再審被告之弟吳慶郎借款一千五百萬元而設定本
    金最高限額一千九百五十萬元之抵押權，由再審原告簽發金額共計一千九百五十
    萬元之本票交給再審被告轉交吳慶郎，其中金額四百五十萬元之本票，吳慶郎亦
    請求裁定本票強制執行，經再審原告依法提起確認本票債權不存在之訴，該吳慶
    郎亦主張該金額四百五十萬元之本票係擔保再審原告於一年期限內未清償借款一
    千五百萬元時供賠償之用：貴院台北簡易庭八十三年北簡字第五九二七號以再審
    原告否認吳慶郎之抗辯，且該本票到期日為八十年五月二十日與清償期限八十年
    八月間顯有差距，皆以先到期之本票擔保尚未確定之損害賠償債權，有違常情；
    該吳慶郎不服提起上訴，經鈞院八十六年簡上字第三六二號認該金額四百五十萬
    元之本票，縱然有供擔保之約定。但持票人既無損害，自無求償之權，本院台北
    簡易庭八十三年北簡字第五九二七號判決及本院八十六年簡上字第三六二號判決
    ，係再審原告發見未經斟酌之證據，如經斟酌可為再審原告有利之裁判至明。
五、復查系爭金額分別為三十六萬元及五十萬元之本票，再審原告亦發見左列未經斟
    酌之證據，如經斟酌可為再審原告有利之裁判：
（一）再審被告以捏辭再審原告持系爭金額三十六萬元及五十萬元之本票向再審被告
      調現，誣再審原告末為清償借款，指再審原告涉有有詐欺而提起自訴，經台灣
      板橋地方法院以八十四年度自字第四一二號審理後，以再審被告於台灣台北地
      方法院八十四度偵字第一八八八一號告訴再審原告詐欺案件偵查中稱再審原告
      向其借款並無約定利息，而於該自訴案件審理中改稱二筆借款均有約定利息為
      二分半，再審被告就借款利息之約定前後指訴不一，且互相矛盾，究竟有無借
      貸已有可疑，再審原告苟於八十年六月七日向再審被告借款三十六萬元，再審
      原告未於約定之八十年九月七日返還耳借款或支付約定之利息，則再審被告何
      以復於八十年十一月二十六日再借予再審原告五十萬元，再審被告所述顯與經
      驗法則有違，尚難採信。況八十六萬元為數目可觀之金額，再審被告與再審原
      告非親非故，何以僅憑再審原告片面之詞，即借予如此鉅款，既未提供擔保，
      亦末簽立借據，尤難令人採信，況本票為無因證券，尚難僅憑本票二紙，即認
      為有借款之事實，再審被告雖提出銀行支出、存入明細表為證，然其中一紙金
      額與本票面額不符，且再審被告無法舉證證明該二筆提取之款項，曾交付再審
      原告云云，此項判決足以證明系爭金額三十六萬元及五十萬元之本票，再審被
      告並無債權存在。
（二）再審被告於本件確定判決之第一審八十五年北簡字第六四八四號事件八十五年
      十月廿八日言詞筆錄內自承系爭金額三十六萬元及五十萬元之支票「是付予我
      借款之利息」，嗣又改稱係借款，前後所述互相矛盾，益證再審被告就系爭金
      額三十六萬元及五十萬元之本票，確無債權存在至明。
（三）再審被告於鈞院八十三年度訴字第三四二九號請求再審原告清償債務事件其判
      理由指再審被告「既無借款之事實（指金額三十六萬元及五十萬元之本票），
      則被告（指再審原告）亦無給付利息義務」。
六、綜上所陳，原確定判實無可維持，而應維持本院第一審之判決，為此請判決如訴
    之聲明。
參、證據：提出本院八十四年度簡上字第三六二號裁定影本、本院八十四年度簡上字
    第三六二號判決影本及八十三年度北簡字第五九二七號宣示判決筆錄影本各一件
    為證。
乙、再審被告方面：
壹、聲明：如主文第一項所示。
貳、陳述：本件再審原告爭執之本票背面已寫明為擔保之用，而抵押權登記之擔保金
    額，通常比設定之債權額為高，以保障抵押權人之利息及違約金，原審認定無誤
    ，此係事實認定問題，不是適用法規顯有錯誤，又再審原告所稱證物係早就存在
    ，而在原審審理中，再審原告就已提出，故再審原告提出之理由，均不符再審要
    件，再審之訴無理由。
    理　　　由
一、本件再審意旨略以：（一）本院八十六年度簡上第六三二號確定判決以再審原告
    向再審被告之前配偶王容米借款一千萬元設定抵押，嗣由再審被告受讓之債權，
    其清償期限為八十年十二月十五日，較之兩造原約定之八十年三月十八日，及嗣
    後雙方口頭同意之八十年六月間為長，而認再審被告所言合於常情，且系爭金額
    三百萬元之本票係供擔保之用，再審原告未於八十年六月間清償再審被告一千萬
    元，則讓本票供擔保之原因而並未消滅，從而，再審原告主張確認該本票之票據
    權利不存在無理由；前開判決之認事用法顯與與民法第八百六十一條、第二百五
    十條之規定，以及六年上字第一二三０號，在已有抵押權擔保之違約金，不得在
    違約金之約定更有損害賠償請求之法條規定與判例要旨不符；又本院八十六年簡
    上字第三六二號判決理由明示，違約金與損害賠償二者，於給付遲延之情形固然
    可並存，債權人對遲延所致損害賠償之存在及數額應為舉證，雖有本票擔保損害
    ，若持票人未能舉證有損害存在，仍無求償之理，此為再審原告發見未經斟酌之
    證據，如經斟酌可為再審原告有利之裁判；（二）系爭金額三十六萬元及五十萬
    元之本票部分，再審被告曾於台灣台北地方法院檢察署八十四度偵字第一八八八
    一號偵查中稱再審原告向其借款並無約定利息，卻於台灣板橋地方法院八十四年
    度自字第四一二號自訴案件中改稱二筆借款均有約定利息為二分半，前後指訴不
    一，且再審被告於本確定判決八十五年北簡字第六四八四號第一審判決之八十五
    年十月二十八日言詞筆錄內自承，系爭金額三十六萬元及五十萬元之支票「是付
    予我借款之利息」，嗣又改稱係借款，同有前後矛盾之情形，上開證據，原審判
    未予斟酌，爰依民事訴訟法第四百九十六條第一項第一款適用法規顯有錯誤及同
    條項第十三款發現未經斟酌之證物提起再審之訴等語。再審被告則以：原審認定
    無誤，再審原告所提出之再審理由不符再審要件等語，資為抗辯。
二、按再審之訴，顯無理由者，得不經言詞辯論，以判決駁回之，民事訴訟法第五百
    零二條第二項定有明文；復按「所謂適用法規顯有錯誤者，不包括漏未斟酌證據
    及認定事實錯誤之情形在內」、「法院裁判適用法規或解釋法律，係依職權為之
    ，原無待當事人提出其他判決以為證據。再審原告提出另一判決，利用其法律上
    之見解而為有利於己之主張，不能謂係民事訴訟法第四百九十六條第一項第十三
    款之新證物」，最高法院六十三年台上字第八八０號及六十四年台聲字第五十八
    號分別著有判例。
三、本件再審原告主張原確定判決對於抵押債權設定之清償期，通常較約定清償期為
    久長，而認再審被告所言合於常情，且系爭金額三百萬元之本票係供擔保之用，
    其擔保原因未消滅，票據債權當然存在之判斷，與民法第八百六十一條、第二百
    五十條之規定，以及六年上字第一二三０號，在已有抵押權搪保之違約金，不得
    在違約金之約定更有損害賠償請求之法條規定與判例要旨不符，且查本院八十六
    年簡上字第三六二號判決理由明示，違約金與損害賠償二者，於給付遲延之倩形
    固然可並存，雖有本票供擔保損害，惟債權人對遲延所致損害賠償之存在及數額
    。仍應舉證困難，原確定判決就此漏未審究，而有民事訴訟法第四百九十六條第
    一項第十三款再審之理由云云；惟查，抵押債權設定之清償期，通常較約定清償
    期為久長，再審被告所言合於常情，則系爭三百萬元本票為擔保之用，其票據債
    權存在等語，乃屬事實之認定，與民法第八百六十一條、第二百五十條規定無涉
    ，縱該事實認定有誤，難謂為法規適用錯誤；再審原告雖提出本院八十六年簡上
    字第三六二號判決之法律見解，而為有利於己之主張，惟揆諸上揭判例要旨，亦
    不能謂係民事訴訟法第四百九十六條第一項第十三款之新證物，再審原告據以提
    起再審，並非有據。
四、又民事訴訟法第四百九十六條第一項第十三款所謂當事人發見未經斟酌之證物，
    係指前訴訟程序事賞審之言詞辯論終結前已存在之證物，因當事人不知有此證物
    ，致未經斟酌，現始知之者而言，若在前訴訟程序事賞審言詞辯論終結前，尚未
    存在之證物，本無所謂發見，自不得以之為再審理由，又本款所謂證物，專指物
    證而言，不包含人證在內，最高法院二十九年上字第一００五號、二十九年上字
    第六九六號著有判例，且依同款規定提起再審之訴，須當事人發現之證物，於前
    訴訟程序未經斟酌，且一經斟酌，即可受較有利之裁判者為相當，若該證物在前
    訴訟程序中已經斟酌，或縱經斟酌，亦不能受較有利之裁判者，即不得據以提起
    再審之訴，此觀之該款但書規定自明。
五、本件再審原告雖稱系爭金額三十六萬元及五十萬元之本票，再審被告曾於檢察官
    偵查中稱再審原告向其借款並無約定利息，於台灣板橋地方法院刑事自訴案件中
    改稱二筆借款均有約定利息為二分半，前後指訴不一，而再審被告於本件原第一
    審確定判決審理中之八十五年十月二十八日言詞筆錄內自承：系爭金額三十六萬
    元及五十萬元之支票「是付予我借款之利息」，嗣又改稱係借款，同為前後矛盾
    ，而認再審被告對再審原告無借款債權存在等情；惟再審原告主張再審被告在檢
    察官偵查中之陳述，並未提出陳述時期之筆錄，且再審被告在偵查及刑事自訴案
    件之陳述，為其主張之言詞，並非證物，是難謂係發現未經斟酌之證物，又不論
    係借款或借款利息，對再審原告言皆屬金錢債權，再審原告給付之義務未受影響
    ，縱再經斟酌，亦不能受較有利之裁判，揆諸上揭規定，尚難認有民事訴訟法第
    四百九十六條第一項第十三款之再審事由。
六、綜上所述，再審原告提起本件再審之訴顯無理由，爰不經言詞辯論逕以判決駁回
    。
七、結論：本件再審原告之訴為無理由，依民事訴訟法第五百零二條第二項、第七十
    八條，判決如主文。
中　　　華　　　民　　　國　　九十一　　年　　　一　　　月　　　四　　　日
                             民事第三庭審判長法  官 楊絮雲
                                             法  官 吳青蓉
                                             法  官 李維心
右為正本係照原本作成
本判決不得上訴
中　　　華　　　民　　　國　　九十一　　年　　　一　　　月　　　四　　　日
~B法院書記官　林梅珍
